最高法院刑事判決　　　　　　九十六年度台上字第四八八０號
上　訴　人　台灣高等法院檢察署檢察官
上　訴　人
即　被　告　乙○○
選任辯護人　王東山律師
被　　　告　甲○○
上列上訴人等因被告等違反槍砲彈藥刀械管制條例案件，不服台
灣高等法院中華民國九十三年十一月三十日第二審判決（九十三
年度上訴字第一０三０號，起訴案號：台灣士林地方法院檢察署
九十二年度偵字第三０二一、三一六八號），提起上訴，本院判
決如下：
    主  文
原判決撤銷，發回台灣高等法院。
    理  由
本件原判決(一)、認定上訴人即被告乙○○未經許可，於不詳時、
地，取得具有殺傷力之南斯拉夫ZASTAVA ARMS廠製造之ZCZ-99型
口徑9mm 制式半自動手槍一支（含彈匣一個，槍枝管制編號00
00000000號）及制式子彈五顆，而持有之。民國九十年
八月七日下午四時許，乙○○明知以槍傷人將致人重傷，竟基於
重傷害之犯意，戴上帽子、口罩、手套等予以掩飾，並持上開槍
、彈前往台北縣淡水鎮番子田一二四號前埋伏，見被害人白德存
於同日下午六時許返家時，持槍朝被害人所駕駛自用小客車駕駛
座旁之車門下方射擊三槍，其中一槍擊中被害人左側股骨，致被
害人受有左側股骨槍傷，另一槍則射擊該車後車門（毀損部分未
據告訴），被害人嗣經鄰居送醫急救，其左腿之機能始未毀敗。
乙○○於逃離時將上開槍枝丟棄在台北縣淡水鎮番子田二十號前
之池塘內，並將手套、口罩及上衣丟棄在台北縣三重市某垃圾堆
，嗣乙○○於九十二年三月十九日凌晨三時三十分許，為警在嘉
義市○區○○路二段一六八號電梯前查獲，並於翌日前往上開池
塘起出前揭手槍一支（含彈匣一個、子彈一顆）等情。因而撤銷
第一審判決，依牽連犯及想像競合犯從一重改判論處乙○○未經
許可持有手槍罪刑。(二)、另以公訴意旨略以：被告甲○○係統聯
汽車客運股份有限公司（下稱統聯公司）之董事，同時擔任驊慶
旅運企業公司負責人，經營和欣客運公司及如皇客運公司，從事
高速公路客運業務，因不滿統聯公司決議將原委由和欣客運、如
皇客運公司經營，關於高雄中正站、台南新營站、麻豆站代售票
站之業務收回獨自經營，損及和欣客運公司及如皇客運公司之利
益，遂於九十年七月底某日，在台北市○○路如皇客運公司二樓
辦公室，教唆乙○○槍殺擔任統聯公司總經理之被害人及董事陳
啟義於死，經乙○○拒絕，甲○○復稱僅槍傷被害人即可，乙○
○始答允代為處理。甲○○於九十年八月初某日下午三時許，駕
車搭載乙○○前往台北縣三重市○○路之統聯公司，辨識被害人
特徵及其所駕駛車輛之車牌號碼，乙○○並於二日後之下午四時
許，騎乘甲○○提供之機車前往統聯公司，尾隨被害人返回台北
縣淡水鎮番子田一二四號住處，而連續二日以相同方式觀察被害
人之生活作息。嗣於九十年八月六日晚上九時許，甲○○意圖供
自己及乙○○槍傷被害人之用，通知乙○○至台北市○○路如皇
客運公司二樓辦公室，由甲○○向乙○○告知槍枝置放在辦公桌
上之塑膠袋內，並要乙○○隔天前往槍傷被害人，乙○○於取得
上開槍枝並確認其內有子彈後，於翌日即九十年八月七日下午四
時許，前往台北縣淡水鎮番子田一二四號前埋伏，於同日下午六
時許，見被害人駕駛自用小客車返家，即持上開槍枝朝被害人所
駕駛之上開車輛射擊四槍，其中一槍擊中被害人左側股骨，致被
害人受有左側股骨槍傷等情。因認甲○○涉犯刑法第二百七十一
條第二項、第一項教唆殺人未遂，槍砲彈藥刀械管制條例第七條
第三項、第二項意圖供自己及他人犯罪之用，未經許可出借手槍
、同條例第十二條第三項、第二項意圖供自己及他人犯罪之用，
未經許可出借子彈罪嫌。惟經審理結果，不能證明甲○○犯罪，
因而撤銷第一審判決，改判諭知甲○○無罪，固非無見。
惟查：(一)、有罪判決書所記載之犯罪事實，為論罪科刑適用法律
之基礎，故凡與適用法令有關之重要事項，必須詳加認定，明確
記載，然後於理由內敘明認定犯罪事實所憑之證據及認定之理由
，始足為適用法令之依據。又未經許可，持有槍、彈，若以之犯
他罪，兩罪間之關係，得否適用修正刪除前刑法第五十五條後段
牽連犯之規定從一重處斷，端視其開始持有之原因為斷。如早已
非法持有槍、彈後，另起意犯罪，或意圖犯甲罪而持有槍、彈，
卻持以犯乙罪，均應以數罪併罰論處；必因意圖犯某罪而持有槍
、彈，後果以之犯該罪，兩罪間始有牽連犯之適用。原判決事實
欄僅泛載：乙○○未經許可，於不詳時、地，取得具有殺傷力之
南斯拉夫ZASTAVA ARMS廠製造之ZCZ-99型口徑9mm 制式半自動手
槍一支（含彈匣一個，槍枝管制編號0000000000號）
及制式子彈五顆，而持有之。嗣乙○○於九十年八月七日下午六
時許，持上開槍彈槍擊被害人重傷未遂等情，其就乙○○究係為
槍擊被害人而持有上開槍、彈？抑係其早已未經許可持有上開槍
、彈，嗣另行起意而持上開槍、彈槍擊被害人？並未明確認定記
載，其不足為適用法律之依據，已有未合。又上情與本件事實如
何及如何為法律之適用攸關，自應詳予調查釐清詳細認定記載。
乃原審就上情未詳予調查釐清詳細認定記載，即逕於理由欄論述
說明：上訴人非法持有制式手槍與使人重傷未遂罪間，具有方法
結果之牽連犯關係，應從一重之未經許可持有制式手槍罪處斷，
本院無從判斷其適用法律是否有當，亦有未洽。(二)、依法應於審
判期日調查之證據雖已調查，而其內容未明瞭者，即與未經調查
無異，如遽行判決，仍屬應於審判期日調查之證據而未予調查，
尚不得遽對被告為有利或不利之認定。第一審判決認定乙○○用
以槍擊被害人所用之上開槍彈，係洪順益於九十年五、六月間，
委由乙○○前往雲林縣虎尾地區購得，洪順益嗣並於九十年七月
底某日，在台北市○○路和欣客運公司二樓辦公室內，與甲○○
、乙○○基於使被害人受重傷之犯意聯絡，共同謀議由乙○○槍
傷被害人，嗣並由乙○○持上開槍彈槍擊被害人重傷害未遂等情
，而洪順益前揭犯行並經台灣士林地方法院檢察署檢察官，以九
十三年度偵字第三八三二號起訴書提起公訴在案（原審卷第二宗
第八十四至八十五頁）。第一審判決及台灣士林地方法院檢察署
檢察官上開起訴書認定記載上情，其於理由欄及證據並所犯法條
欄內所援引之證據及論述各情是否屬實？苟第一審判決及台灣士
林地方法院檢察署檢察官上開起訴書認定記載上情，其於理由欄
及證據並所犯法條欄內所援引之證據及論述各情係屬事實，則原
判決所認定記載之事實是否與實情相符，即尚非全無疑義，仍待
調查釐清論述說明。而上情與本件事實如何及如何為法律之適用
攸關，自應詳予調查釐清論述說明。乃原審就上情未詳予調查釐
清，復未說明第一審判決及台灣士林地方法院檢察署檢察官上開
起訴書認定記載上情，其於理由欄及證據並所犯法條欄內所援引
之證據及論述，其何以不足採信之理由，其查證未盡且理由欠備
，遽行判決，有欠允當。(三)、無罪之判決，依刑事訴訟法第三百
零八條之規定，亦應記載其理由，故對於被告被訴之事實及卷內
其不利之證據資料，如何不足以證明被告犯罪或其行為不罰，均
應逐一說明其理由，且所為說明並應與所援引之證據適合，否則
即屬證據上理由矛盾，其判決當然違背法令。原判決為甲○○無
罪之諭知，係以甲○○所經營之代售車票站，入不敷出而虧損累
累，有其提出為檢察官不爭執之營收表等在卷可參（原判決第十
一頁第七至八行），為其主要論據之一。然稽諸原審審判筆錄所
記載之內容，其內並無關於檢察官不爭執上情之記載（原審卷第
二宗第一三０至一四六頁），且檢察官於原審審判期日表示無意
見者，係審判長提示由被害人提出之統聯公司收回代售票站前後
時間營運之金額對照表（原審卷第二宗第一三四至一三五頁），
而被害人並具狀指稱依前開對照表之記載，足見甲○○代售之利
潤豐厚（第一審卷第一宗第一八二至第一八三頁）等情。原判決
上開論斷說明各情，核與原審審判筆錄所記載之內容不盡相符，
其為甲○○無罪之諭知所採之證據難謂於法無違，尚有未合。(四)
、無罪之判決，依刑事訴訟法第三百零八條之規定，亦應記載其
理由，故對於被告被訴之犯罪事實及卷內其不利之證據資料，如
何不足以證明被告犯罪或其行為不罰，均應詳述其理由，否則即
有判決不載理由之違背法令。第一審判決為甲○○有罪之諭知，
係以乙○○設籍及居住在雲林縣，案發時僅來台北一、二個月，
且其並不認識被害人，若非經由甲○○之指示，並無槍傷被害人
之動機。反觀依被害人指訴各情，參酌其所提出統聯公司收回代
售票站前後時間營運之金額對照表，堪認統聯公司收回代售站確
損及甲○○所經營公司之利潤。依統聯公司八十七年十月二十八
日第四屆第二次董監事會議議事錄及該公司九十年二月十九日、
三月六日函文所記載之內容，暨證人洪順益、楊永富、林錫華皆
證稱：曾聽過甲○○一提到被害人即對之口出穢言、罵三字經等
情，堪認甲○○係因上開商業利益糾葛而對被害人不滿，因而要
求乙○○持上開槍彈槍擊被害人。依乙○○、楊永富、林盈春相
關供述各情，參酌楊永富曾在和欣客運公司任職，林盈村為如皇
客運公司之主任，對如皇及和欣客運公司之員工自然熟稔，足見
甲○○、乙○○二人彼此相識，且參酌乙○○供述其坐過甲○○
之賓士車，該車有裝設窗簾等語，核與甲○○、洪順益所證述之
情節相符；乙○○對於甲○○曾前往日本旅遊（甲○○坦承確前
往日本），及洪順益女兒開刀住院之事（洪順益證稱伊女兒確有
住院）均知之甚詳，益足見乙○○供稱其與甲○○認識等情確屬
事實。乃甲○○竟一再否認與乙○○認識，其舉止顯與常情有違
，不足採信（第一審判決理由欄二、(一)至(三)）等情，為其主要論
據之一。第一審判決援引之上開各項證據資料及所為之論述說明
是否屬實？苟第一審判決援引之上開各項證據資料及所為之論述
說明係屬事實，則其何以不能為不利甲○○論定之依據？而上情
與甲○○是否有檢察官所指之犯行攸關，自應詳予調查釐清論述
說明。乃原審就上情未詳予調查釐清，復未說明第一審判決援引
之上開各項證據資料及所為之論述說明，其何以不能為不利甲○
○論斷之理由，其查證未盡且理由欠備，遽行判決，尚嫌速斷，
難昭折服。檢察官及乙○○上訴意旨分別指摘原判決不當，尚非
全無理由。按第三審法院應以第二審判決所確認之事實為判決基
礎，刑事訴訟法第三百九十四條第一項前段定有明文。原判決上
述之違背法令，影響於事實之確定，本院無可據以為裁判，應將
原判決撤銷，發回原審法院更為審判。
據上論結，應依刑事訴訟法第三百九十七條、第四百零一條，判
決如主文。
中　　華　　民　　國　九十六　年　　九　　月　 十三 　日
                      最高法院刑事第一庭
                          審判長法官  董　明　霈
                                法官  林　茂　雄
                                法官  張　祺　祥
                                法官  呂　永　福
                                法官  何　菁　莪
      本件正本證明與原本無異
                                      書  記  官
中　　華　　民　　國　九十六　年　　九　　月　 二十 　日
                                                      Ｅ
